臺灣高等法院刑事判決　　　　　　　　　　　　九十三年度重上更(四)字第二四號
　　上　訴　人
　　即　被　告　乙○○
　　選任辯護人　楊　揚　律師
右上訴人因違反山坡地保育利用條例案件，不服臺灣台北地方法院，八十五年度訴字
第六八三號，中華民國八十五年六月十二日第一審判決（起訴案號：台灣台北地方法
院檢察署八十五年度偵字第五三一二號），提起上訴，經判決後為最高法院第四次發
回更審，本院判決如左：
    主  文
原判決撤銷。
乙○○無罪。
    理  由
一、公訴意旨略以：被告乙○○
    有之台北縣新店市○○段大粗坑小段第一四八地號上山坡地開挖整地建築房舍、
    施築道路構築擋土牆，嗣經台北水源特定區管理委員會發覺報由台北縣政府移送
    偵辦，因認被告所為涉有違反山坡地保育利用條例第三十四條第一項之罪嫌。
二、按犯罪事實應依證據認定之，無證據不得推定其犯罪事實，刑事訴訟法第一百五
    十四條定有明文。又刑事訴訟法上所謂認定犯罪事實之證據，係指足以認定被告
    確有犯罪行為之積極證據而言，該項證據自須適合於被告犯罪事實之認定，始得
    採為斷罪資料；如未發現相當證據，或證據不足以證明，自不能以推測或擬制之
    方法，以為裁判之基礎，最高法院二十九年上字第三一○五號、四十年台上字第
    八十六號分別著有判例可資參照。
三、檢察官起訴及原審認定被告犯罪無非以：被告乙○○坦承有前開行為，且有新店
    地政事務所測量圖，現場整地之照片可稽等為其論據。
四、訊據被告乙○○否認有違反山坡地保育利用條例犯行，並辯稱：伊不知本案土地
    係山坡地，且非擅自於本案土地上設置工作物，蓋本案土地早年由葉日熙（按民
    前一年十月九日生，八十九年八月八日死亡）在其上耕作，後來再將該耕作權轉
    讓與王錦鈴，嗣王錦鈴亡故後，由王錦鈴之妻甲○○○耕作，迨至八十三年九月
    二日，伊以新台幣一百萬元之代價，自甲○○○處受讓本案土地之使用權，甲○
    ○○出讓時且曾出示其前手葉日熙承租國有土地後繳租之單據，被告深信甲○○
    ○有權合法使用；使用之初全然不知該地為山坡地等語。
五、按山坡地保育利用條例第三十四條第一項「在公有或他人山坡地內，擅自墾殖或
    範圍內，為其犯罪構成之要件。至該條項所稱之「山坡地」者，依山坡地保育利
    用條例第三條規定：本條例所稱山坡地，係指國有林事業區、試驗用林地及保安
    林地以外，經中央或直轄市主管機關參照自然形勢、行政區域或保育、利用之需
    要，就合於左列情形之一者劃定範圍，報請行政院核定公告之公、私有土地：（
    一）標高在一百公尺以上者。（二）標高未滿一百公尺，而其平均坡度在百分之
    五以上者。」是山坡地保育利用條例第三條所稱之山坡地：係指國有林事業區、
    試驗用林地、保安林地「以外」，經中央或直轄市主管機關參照自然形勢、行政
    區域或保育、利用之需要，就合於前述（一）、（二）二項所示情形之一者劃定
    範圍，報請行政院核定公告之公、私有土地。此項公告，復須由省（市）主管機
    關為之，亦為該條例施行細則第二條所明定。是以土地標高縱在一百公尺以上，
    或標高雖未滿一百公尺，而其平均坡度在百分之五以上者，倘若未經依法定程序
    公告劃定為「山坡地」者，仍非本條例所稱之山坡地。
六、經查：
（一）被告就何時開始設置本案工作物，前後所述不一，或稱八十三年六、七月間（
      見本院上訴卷第十八頁），或稱八十三年七、八月間（本院更一審卷第二一頁
      ），或稱八十四年七、八月間（見原審卷第十頁反面），或稱八十四年七月（
      原審卷第二一頁反面）；然其後即八十六年十月二十四日以後，被告於於法院
      各次訊問或所提之書狀，均明確表示係自八十四年四月開始蓋（見本院更一審
      卷第四四頁反面、四七頁反面、五三頁、六九之一頁反面、本院更二審卷第十
      八頁），對照被告提出之包工胡政勝之證明書，記載被告於八十四年四月中旬
      委託施作擋土牆（見本院更一審卷第七二頁）、被告提出之讓渡書記載被告於
      八十三年九月二日始受讓本案土地之經營使用（見同上卷第二三之一頁，此部
      分詳後述）及警察隊係於八十四年六月二十六日查勘發覺等事實，可知被告所
      述八十三年六、七月或同年之七、八月開始施作，應與事實不符，且應認被告
      係於八十四年四間開始施作無訛。
（二）本案工作物之基地即台北縣新店市○○段大粗坑小段一四八地號之土地登記簿
      謄本及土地登記謄本（見偵卷第六四頁、本院更一審卷第三四頁）﹕由上開謄
      本，可知本案土地登記為中華民國所有，管理者為財政部國有財產局，代管機
      關為台北縣政府，第一次登記時間係七十三年四月十日，登記原因為﹕新登錄
      。被告使用本案土地未經向管理權者財政部國有財產局，為承租或徵求同意使
      用乙節，除經被告供述如前外，並有財政部國有財產局台灣北區辦事處八十五
      年二月二日台財產北三字第八五００一八八三號函（見偵查卷第九頁）、九十
      二年七月十一日台財產北管字第０九二００二四九八一號函（見本院更（三）
      卷第一宗第九六頁）在卷可徵。足見被告係在公有山坡地內，設置工作物。查
      被告固提出前開讓渡書，證明甲○○○將本案土地之經營使用權讓與被告。被
      告所舉證人甲○○○及讓渡書之見證人葉佳安除為相同之證述外，甲○○○並
      證稱﹕我十九歲嫁給我先生（按即為王錦鈴）時，我先生即在該處種植果樹，
      我有去新店地政事務所申報在該地耕作等語（見本院更一審卷第三七頁）。質
      之葉日熙，固不否認曾在本案土地上耕作、蓋有甘草製之工寮，並於五十年前
      將果園轉給王錦鈴之事實，但進一此證稱﹕我沒有向國有財產局租本案土地，
      不是租的，工寮四十多前就不在了，毀壞後就沒有再蓋了等語（見本院上訴卷
      第十八、十九頁）。足見葉日熙縱曾於本案土地上耕作，並轉讓予王錦鈴。然
      葉日熙或王錦鈴均非土地所有權人或有權使用之人，若再對照本案土地至七十
      三年始有第一次登記之事實，更可見葉日熙、王錦鈴或甲○○○等人，均係利
      用政府就未登錄之國有土地疏於管理，而長時間占有使用，並非即係有權使用
      之人或曾向政府承租。
（三）惟台北縣新店市○○段土地全部，經台灣省政府於六十九年二月六日以六九府
      農山字第一二０一六號公告為山坡地保育利用條例所稱之山坡地，此有台灣省
      政府農林廳水土保持局以八十六年九月四日八六水土企字第二０三九一號函可
      按（見本院上更（一）卷第一五之一頁）。本案土地第一次登記於七十三年四
      月十日，已如前述，亦即台灣省政府於六十九年二月六日公告時，本案「第一
      四八地號」土地仍屬尚未登錄之土地。則六十九年二月六日之公告，將台北縣
      新店市○○段○○段」土地公告為山坡地保育利用條例所稱之山坡地時，尚不
      知有本件國有土地之存在，故該公告自難認包含該段本件當時尚未登記之土地
      。
（四）次查，本案「第一四八地號」土地於七十三年四月十日為第一次登記為國有後
      ，並未再為補充公告。行政院農業委員會水土保持局八十九年九月十一日八九
      水保企字第八九一八五四六九一號函，八十九年九月廿七日八九水保企字第八
      九一八五五八一０號函（見本院更二審卷第三四頁、第三七頁），雖均函覆稱
      六十九年二月六日公告已包括龜山段全段土地，包含已登記土地及未登記土地
      云云，但就
      本件新發現之國有土地而言，尚難認被告主觀上已有山坡地公告之認識。
（五）綜上，本院認如未經山坡地保育利用條例所定之程序公告，仍不屬山坡地保育
      利用條例所定之山坡地。如上所述，山坡地必須經省市主管機關就符合一定之
      高度、坡度之公私有土地，報請行政院核定公告者，始為山坡地保育利用條例
      規範之山坡地，此觀山坡地保育利用條例第三條之規定自明，本件系爭土地並
      未經依上開程序公告，本案「第一四八地號」土地尚不符山坡地保育利用條例
      所定之山坡地之要件，且難認被告對之有山坡地之認識。本案被告在上開地號
七、系爭土地是否確為山坡地保育利用條例所規範之山坡地，原判決理由內並未說明
    其依憑之證據，原審不察而為被告乙○○有罪之判決，尚有未洽，被告乙○○上
    訴意旨否認犯罪，雖未指摘及本案「第一四八地號」土地山坡地公告之程序，惟
    原判決既有不當，自應由本院將原判決撤銷，改諭知被告乙○○無罪之判決。
八、末查，本案土地經葉日熙於日據時期占有使用，葉日熙在其上耕作，後來再將該
    耕作權轉讓與王錦鈴，嗣王錦鈴亡故後，由王錦鈴之妻甲○○○耕作，迨至八十
    三年九月二日，被告以一百萬元之代價，自甲○○○處受讓本案土地之使用權。
    彼等利用國有土地未經登錄，政府機關疏於管理，而渠長時間使用，始作俑者葉
    日熙是否有排他性之占有而得成立竊佔罪，實非無疑。若認葉日熙係竊佔；則被
    告乙○○輾轉買受，是否成立故買贓物罪，因非起訴範圍，本院不得予以審究，
    應由檢察官另行處理。再被告設置之工作物面積廣達八百餘公尺，僅房舍之基地
    即達一百七十平方公尺（係二層樓建築），有作為長時間使用之用意，本案之房
    舍經台北縣政府建管課於八十五年二月初曾前往拆除部分（見原審卷第二一頁勘
    驗筆錄及照片），被告又將外觀屋頂全部復原，並仍借予一喇嘛僧人使用中（見
    本院重上更（三），及本審勘驗筆錄及照片），可印證被告有拆後重建行為，此
    是否涉有違反建築法第九十五條刑責，亦應由檢察官另行偵查。
據上論斷，應依刑事訴訟法第三百六十九條第一項前段、第三百六十四條、第三百零
一條第一項前段，判決如主文。
本案經檢察官朱兆民到庭執行職務。
中　　　華　　　民　　　國　　九十三　　年　　　五　　　月　　二十八　　日
                              臺灣高等法院刑事第八庭
                                  審判長法  官  陳  祐  治
                                        法  官  陳  晴  教
                                        法  官  王  炳  梁
右正本證明與原本無異。
如不服本判決，應於收受送達後十日內向本院提出上訴書狀，其未敘述上訴之理由者
並得於提起上訴後十日內向本院補提理由書（均須按他造當事人之人數附繕本）。
                                        書記官  潘　大　鵬
中　　　華　　　民　　　國　　九十三　　年　　　五　　　月　　二十八　　日
